臺灣高等法院刑事判決　　　　　　　　　　　　　九十一年度上易字第一一八號
　　上　訴　人
　　即　自訴人　甲○○
　　代　理　人　乙○○
　　被　　　告　丙○○
　　選任辯護人　陳金泉
　　　　　　　　蘇文生
右上訴人因自訴被告詐欺等案件，不服臺灣士林地方法院八十九年度自字第二八八號
，中華民國九十一年三月二十八日第一審判決提起上訴，本院判決如左：
    主  文
上訴駁回。
    理  由
壹、程序說明
    自訴人未據任何理由提起本件上訴，且自訴人及其代理人經合法傳喚、通知，均
    無正當理由不到庭，爰不待其陳述而為判決，合先敘明。
貳、無罪部分
一、自訴意旨（九十年十月十一日自訴狀所載）略以：被告丙○○為元勝國際股份有
    限公司（以下簡稱元盛公司）台北分公司經理，於民國八十五年初，向自訴人甲
    ○○聲稱：元盛公司現規劃經營「元盛多利卡」、「元盛四合一專案」等活動，
    僅須繳納新台幣（下同）三萬元，即可加入會員，享有國內外各旅遊渡假中心之
    優惠，並僅須於三年內分三十六期，每月繳納八千七百十二元，即可享有由元盛
    公司以自訴人分期繳付之上開金額，代為向中國人壽保險公司投保三十萬元之養
    老壽險，或享有由元盛公司以自訴人分期繳付之上開金額，代為向金融機關辦理
    三十萬元之定期存單，自訴人信以為真，乃於八十五年七月十日，以自訴人、自
    訴人之妻及子女五人加入會員，並依被告之指示，繳納上開金額。詎自訴人依被
    告之指示，繳納入會費三萬元，並按月繳納數期之保險費及定存金後，發覺被告
    未將自訴人按月繳納之保險費及定存金悉數轉繳予保險公司及金融機關，僅將其
    中部分金額分十五年按月轉繳予保險公司及金融機關，其餘金額則挪為私用，自
    訴人因而懷疑被告自始即有詐欺、侵占之嫌，而不願再續繳保險費及定存金，此
    時被告又再度佯稱只須自訴人將剩餘之保險費及定存金一次繳足後，被告定依約
    於三年內代為一次繳清保險費及定存金，自訴人為免平白損失前已繳納之保險費
    及定存金，再度誤信其言，將剩餘之保險費及定存金一次繳足，嗣於八十九年八
    月二日接獲該保險公司寄發保險費催繳通知書，始察覺被告非但未於三年內代為
    一次繳清保險費及定存金，因認被告丙○○犯有詐欺罪嫌。
二、訊據被告丙○○堅決否認有何詐欺犯行，辯稱：伊僅係以元盛公司受雇業務員身
    分向自訴人招攬加入「元盛多利卡會員」，伊所經手向自訴人收取之款項，均已
    如數全部繳回公司，自無詐欺可言等語。
三、自訴人認被告丙○○涉有詐欺之犯行，無非係以元盛公司繳件單、保險契約、保
    險費繳納證明書、會員入會申請書、中國人壽保險股份有限公司寄發之保險費催
    繳單通知書影本為其主要論據。
四、按犯罪事實應依證據認定之，無證據不得推定其犯罪事實；不能證明被告犯罪者
    ，應諭知無罪之判決，刑事訴訟法第一百五十四條、第三百零一條第一項分別定
    有明文。又認定不利於被告之事實，須依積極證據，茍積極證據不足為不利於被
    告之認定時，即應為有利被告之認定，更不必有何有利之證據，最高法院三十年
    上字第八一六號著有判例。次按刑法第三百三十九條第一項詐欺罪之成立，必須
    行為人自始基於不法所有之意圖，以詐術使人交付財物，始能構成。經查：
  (一)、自訴人於八十五年五月間起，以其自己、妻及子女名義，共加入元盛公司規劃
      經營之「元盛多利卡」共六會，每會除頭期款應付三萬元外，另應於三年內分
      三十六期，每月繳納八千七百一十二元，嗣自訴人已於八十八年一、二月間全
      部繳清會費等情，業據被告所承認，核與自訴人陳述相符，並有會員入會申請
      書影本六件、繳費收據影本十件在卷可稽。
  (二)、自訴人雖指稱被告丙○○將其所繳交之會費挪為私用，而有侵占之嫌云云。然
      查自訴人以其自己、妻及子女名義參加之「元盛多利卡」六會中含有委託保險
      公司辦理十五年期三十萬養老壽險之五會，除自訴人是直至八十九年九月七日
      起才停效外，其餘五人之保單均為正常，有中國人壽保險股份有限公司九十年
      八月三十日（九○）啟壽費字第○九○一號函一紙附卷可參（見原審卷第一二
      三頁），經本院再度向中國人壽保險股份有限公司函查，亦據復以「自保險契
      約生效日起至函覆日止均已按期繳交保險費」，有該公司九十一年七月五日九
      一和壽費字第０七三七號函（本院卷第一００頁）可稽。自訴人參加之「元盛
      多利卡」含有委託金融機構辦理三十萬元之定期存單之一會，元盛公司業已於
      九十年八月二十八日購買台灣省合作金庫三十萬元之定期存款存單，有該存單
      影本一紙在卷可稽，足見元盛公司均有依照其與自訴人訂定之會員卡契約履行
      ，尚難認定被告丙○○有侵占之犯行。
  (三)、被告丙○○僅是元盛公司之受雇人，並代公司招攬自訴人加入元盛多利卡會為
      會員，其向自訴人收取之會費均已繳交公司，本件應為自訴人與元盛公司間之
      民事糾紛，尚難認被告有何詐欺犯行。
五、此外，復查無其他積極證據足認被告丙○○有自訴人指訴之犯行，既不能證明被
    告犯罪，揆諸前揭說明，原審就此部分為被告丙○○無罪之諭知，並無不當，應
    予維持。自訴人就此部分提起上訴，為無理由，應予駁回。
參、不受理部分：
一、自訴意旨略以：自訴人所繳納之保險金及定存金，被告基於元盛公司台北分公司
    經理之身分而持有之，依規定應將其全數先行存入元盛公司之銀行帳戶內再轉繳
    予保險公司，或逕行轉繳於該保險公司，詎被告既未將其全數先行存入元盛公司
    之銀行帳戶，亦未逕行轉繳於該保險公司，顯涉有刑法第三百三十六條第二項之
    業務侵占罪、同法第三百四十二條第一項之背信罪等語。
二、按犯罪之被害人得提起自訴；不得提起自訴而提起者，應諭知不受理判決，刑事
    訴訟法第三百十九條第一項、第三百三十四條分別定有明文。而刑事訴訟法第三
    百十九條第一項之被害人係指犯罪之直接被害人而言。
三、自訴人自訴被告丙○○業務侵占、背信部分，依自訴人九十年十月十一日自訴狀
    所載之犯罪事實為：「自訴人所繳納之保險金及定存金，被告基於元盛公司台北
    分公司經理之身分而持有之，依規定應將其全數先行存入元盛公司之銀行帳戶內
    再轉繳予保險公司，或逕行轉繳於該保險公司，詎被告既未將其全數先行存入元
    盛公司之銀行帳戶，亦未逕行轉繳於該保險公司」，其犯罪之直接被害人應為元
    盛公司，而非自訴人，依法自訴人不得提起本件自訴，其此部分之自訴並不合法
    ，應為不受理之判決。原審就此部分為不受理之諭知，並無不當，應予維持。自
    訴人就此部分提起上訴，為無理由，應予駁回。
據上論斷，應依刑事訴訟法第三百六十八條、第三百六十四條、第三百三十一條第一
項後段，判決如主文。
中      華      民      國    九十一    年      八      月     十五     日
                              台灣高等法院刑事第二庭
                                  審判長法  官  蔡  長  溪
                                        法  官  楊  貴  志
                                        法  官  林  俊  益
右正本證明與原本無異。
不得上訴。
                                        書記官  陳  明  琴
中      華      民      國     九十一   年      八      月    十五      日
